臺灣臺中地方法院民事判決
111年度簡上字第40號
上  訴  人  胡林龍  
訴訟代理人  龔正文律師
視同上訴人  廖胡泉  

            廖美玲  

            廖林馥  
            廖秀李  
被上訴人    台新國際商業銀行股份有限公司

法定代理人  尚瑞強  
訴訟代理人  張智賢  
上列當事人間塗銷遺產分割登記事件，上訴人對於中華民國110
年11月23日本院沙鹿簡易庭110年度沙簡字第433號第一審判決提
起上訴，本院於111年8月5日言詞辯論終結，判決如下：
    主    文
原判決廢棄。
被上訴人在第一審之訴駁回。
第一、二審訴訟費用由被上訴人負擔。
    事實及理由
壹、程序事項:
一、查本件塗銷遺產分割登記等事件，被繼承人胡鳳英所有如原
    審判決附表所示之不動產(下稱系爭不動產)由上訴人胡林龍
    、視同上訴人廖胡泉、廖美玲、廖林馥、廖秀李（下合稱上
    訴人，分別逕稱其姓名）共同繼承(應繼分各1/5)，經上訴
    人簽訂遺產分割協議書（下稱系爭分割協議），協議由胡林
    龍繼承取得系爭不動產所有權，被上訴人訴請撤銷系爭分割
    協議之債權與物權行為，及請求塗銷系爭不動產之遺產分割
    登記等情，經原審為上訴人不利判決後，僅胡林龍提起上訴
    ，惟系爭不動產既為上訴人公同共有，其訴訟標的對於全體
    繼承人即必須合一確定，依民事訴訟法第56條第1項第1款規
    定，胡林龍上訴，係有利於全體之行為，其效力及於廖胡泉
    、廖美玲、廖林馥、廖秀李，爰將廖胡泉、廖美玲、廖林馥
    、廖秀李併列為視同上訴人，合先敘明。
二、廖胡泉、廖美玲、廖林馥、廖秀李經合法通知，均未於言詞
    辯論期日到場，核無民事訴訟法第386條所列各款情形，爰
    依被上訴人之聲請，由其一造辯論而為判決。
貳、實體事項：
一、被上訴人主張：廖胡泉積欠被上訴人新臺幣（下同）445,70
    7元及利息未清償，經調閱廖胡泉之相關資料，查得其母即
    被繼承人胡鳳英於民國109年3月4日死亡，遺有如原審判決
    附表所示之不動產，且廖胡泉並未拋棄繼承，依法應為繼承
    人，然廖胡泉積欠被上訴人債務未清償，卻於109年6月9日
    與其他繼承人就系爭不動產達成遺產分割協議，由胡林龍取
    得系爭不動產之所有權，其行為等同廖胡泉將應繼承之財產
    權利無償轉讓予胡林龍，被上訴人自得依民法244條規定聲
    請撤銷上訴人就被繼承人胡鳳英所遺系爭不動產所為之系爭
    分割協議及就系爭不動產於109年6月19日所為之分割繼承登
    記，併請求胡林龍將被繼承人胡鳳英所遺系爭不動產，於10
    9年6月19日之分割繼承登記予以塗銷。
二、被上訴人部分:
㈠、胡林龍、廖胡泉、廖美玲、廖林馥：繼承權以人格法益為基
    礎，縱有害及債權，亦非民法第244條撤銷權之行使對象。
    廖胡泉、廖美玲、廖林馥、廖秀李放棄系爭不動產之繼承，
    屬於財產利益之拒絕，債權人不得行使前述之撤銷權。又胡
    林龍係系爭不動產貸款實際繳納之人，被繼承人胡鳳英亦係
    由其單獨照顧生活，並繳納護理之家費用，廖胡泉、廖美玲
    、廖林馥、廖秀李依被繼承人胡鳳英遺願，亦感念胡林龍之
    照顧，亦知部分不動產係胡林龍所購，而願由胡林龍受分配
    ，非屬無償取得，亦非廖胡泉之贈與行為。
㈡、廖秀李：經合法通知，未於言詞辯論期日到場，復未提出書
    狀為何聲明或陳述。
三、到庭兩造不爭執事項（見本院卷第86頁，並由本院作部分文
    字修正）：
㈠、胡鳳英於109年3月4日死亡，上訴人為胡鳳英之繼承人，胡鳳
    英之遺產如原審卷第229頁遺產稅免稅證明書（同原審判決
    附表）所載。
㈡、上訴人於109年6月9日簽立遺產分割協議書，協議由胡林龍取
    得胡鳳英之所有遺產，如原審卷第201、203頁。
㈢、廖胡泉於簽立系爭分割協議時，尚積欠被上訴人債務445,707
    元本金。
四、得心證之理由：
㈠、被上訴人主張廖胡泉積欠其債務，上訴人間就被繼承人胡鳳
    英之遺產即系爭不動產為分割協議，約定由胡林龍單獨繼承
    取得，並已辦理分割繼承登記，惟胡林龍、廖美玲、廖林馥
    、廖秀李明知廖胡泉積欠被上訴人債務，上訴人間之遺產分
    割協議有害於被上訴人之債權，被上訴人得撤銷系爭不動產
    之系爭分割協議及分割繼承登記行為，並得請求塗銷系爭不
    動產所有權移轉登記等語，則為上訴人所否認，並以前詞置
    辯。是本件之爭點為：㈠系爭分割協議得否為民法244條規定
    之撤銷標的?㈡本件被上訴人得否依民法244條規定撤銷系爭
    分割協議？
㈡、系爭分割協議得為民法244條規定之撤銷標的：
  ⒈按繼承權之拋棄，係指繼承人於法定期間否認繼承對其發生
    效力之意思表示，即消滅繼承效力之單獨行為。而拋棄因繼
    承所取得之財產，係於繼承開始後，未於法定期間拋棄繼承
    權，嗣就其已繼承取得之財產予以拋棄，與拋棄繼承權之性
    質迥然有別。又繼承權之拋棄，固不許債權人依民法第244
    條第1項規定撤銷之。惟如拋棄因繼承所取得之財產，而將
    繼承所得財產之公同共有權，與他繼承人為不利於己之分割
    協議，倘因而害及債權者，債權人自得依民法第244條第1項
    行使撤銷權（最高法院106年度台上字第1650號判決、107年
    度台上字第453號裁定參照）。是以，繼承權固為具有人格
    法益之一身專屬權利，惟於繼承人未拋棄繼承，本於繼承與
    其他繼承人對於遺產全部為公同共有時，該公同共有權已失
    其人格法益性質，而為財產上之權利。
  ⒉上訴人均為被繼承人胡鳳英之繼承人，未拋棄繼承，足認廖
    胡泉於胡鳳英109年3月4日死亡即繼承原因發生時，即與其
    他繼承人即胡林龍、廖美玲、廖林馥、廖秀李就胡鳳英所遺
    之系爭不動產因繼承而取得公同共有權利，依上開說明，該
    公同共有權已失其人格法益之性質，屬財產上之權利，上訴
    人嗣就系爭不動產為系爭分割協議，核屬全體繼承人對公同
    共有物所為之財產處分行為，自為民法第244條規定得撤銷
    之標的範圍，上訴人認遺產分割協議係以人格上之法益為基
    礎之財產上行為，債權人不得依民法第244條撤銷等語，自
    有誤會。
㈢、本件被上訴人不得依民法244條規定撤銷系爭分割協議：
  ⒈按債務人所為之無償行為，有害及債權者，債權人得聲請法
    院撤銷之；債務人所為之有償行為，於行為時明知有損害於
    債權人之權利者，以受益人於受益時亦知其情事者為限，債
    權人得聲請法院撤銷之；債權人依第1項或第2項之規定聲請
    法院撤銷時，得並聲請命受益人或轉得人回復原狀。但轉得
    人於轉得時不知有撤銷原因者，不在此限，民法第244條第1
    、2、4項定有明文。又當事人主張有利於己之事實者，就其
    事實有舉證之責任，民事訴訟法第277條前段亦有明文。而
    民事訴訟如係由原告主張權利者，應先由原告負舉證之責，
    若原告先不能舉證，以證實自己主張之事實為真實，則被告
    就其抗辯事實即令不能舉證，或其所舉證據尚有疵累，亦應
    駁回原告之請求。
  ⒉繼承人間之遺產分割協議，係公同共有人間就公同共有物所
    為之處分行為，除客觀上遺產數額分配外，繼承人間尚考量
    非財產因素在內，諸如被繼承人生前意願、繼承人對被繼承
    人之貢獻、被繼承人生前已分配予各繼承人之財產、是否承
    擔祭祀義務等，非必完全按繼承人之應繼分進行分割。因此
    ，遺產分割雖為處分遺產之財產行為，然遺產分割行為是否
    無償、是否有害及債權，於個案中應綜合審酌上開各種因素
    ，妥適認定，並非僅以應繼分之遺產價值為唯一判斷標準。
  ⒊被上訴人主張上訴人間所簽立之系爭分割協議書，屬無償行
    為且有害其債權，為上訴人所否認，而被上訴人就此事實，
    係以廖胡泉將其應繼承系爭不動產之應繼分移轉予其他繼承
    人等語為據（見原審卷第245頁），並未提出其他證據為證
    明。惟遺產分割所涉為繼承人間對於所繼承遺產間之分配或
    交換，考量因素極多，已如前述，繼承人之分割協議無非為
    辦理遺產分割登記所提之書面，其內容未涉及債權行為之法
    律關係，故無對價關係存否之記載，然不能因此即推論分割
    協議並無對價關係。本件系爭分割協議雖無對價關係之記載
    ，仍不能因此遽認為無償行為，故廖胡泉因遺產分割協議而
    未取得系爭不動產所有權之結果，未必即屬民法第244條第1
    項之無償行為。
  ⒋又胡林龍辯稱因被繼承人胡鳳英生前皆由其單獨照顧起居生
    活等語(見本院卷第19頁)，並提出新大同聯合診所附設護理
    之家、水美護理之家繳費收據為佐證（見本院卷第24-47頁
    ），本院衡以被繼承人胡鳳英於96年8月20日即經法院宣告
    禁治產（見原審卷第217頁），顯見並無生活自理能力，且
    依上開護理之家繳費收據自95年9月至109年止，並無中斷，
    自堪認胡林龍所陳其為胡鳳英支付照護費用為可採。本院斟
    酌上情，認廖胡泉、廖美玲、廖林馥、廖秀李就被繼承人胡
    鳳英之遺產所為之系爭分割協議，應係考量胡林龍對被繼承
    人胡鳳英付出之程度，及自身經濟、財務狀況所作之決定，
    否則，廖胡泉於繼承之初自可逕向法院為拋棄繼承之聲明，
    其餘繼承人即廖美玲、廖林馥、廖秀李亦無放棄應繼分之必
    要。是上訴人辯稱因胡林龍支出被繼承人胡鳳英之照護費用
    而同意將系爭不動產分由胡林龍取得，即符合人倫及社會常
    情，故系爭分割協議，實存在對價關係，而非單純之無償行
    為。
  ⒌查廖胡泉積欠被上訴人債務，固據被上訴人提出本院107年度
    司促字第30187號支付命令、確定證明書及95年度執字第361
    0號債權憑證為佐（見原審卷第21-25頁），而廖胡泉繼承取
    得公同共有之遺產即系爭不動產，本應作為其對債權人總擔
    保之一部，廖胡泉明知其財產不足清償包含被上訴人債權在
    內之一切債務，仍於系爭分割協議將繼承財產讓與胡林龍，
    該讓與行為仍致債權之共同擔保減少，有損害於其他債權人
    之權利，自屬有害及被上訴人利益之有償行為無疑；惟被上
    訴人並未舉證證明胡林龍於系爭分割協議前，已知悉廖胡泉
    積欠被上訴人債務之事實，則胡林龍於協議分割系爭不動產
    時，既不知廖胡泉所為遺產分割行為，足以害及被上訴人對
    廖胡泉之債權，被上訴人即無從依民法第244條第2項之規定
    行使撤銷權並請求回復原狀，被上訴人本件請求即難准許。
五、綜上所述，被上訴人依民法第244條規定，訴請上訴人就系
    爭不動產所為之分割協議與系爭不動產之分割繼承登記行為
    ，均予撤銷，及請求塗銷系爭不動產於107年11月13日以分
    割繼承登記為登記原因之所有權移轉登記，均為無理由，應
    予駁回。原審為上訴人敗訴之判決，尚有未洽，上訴論旨指
    摘原判決不當，求予廢棄改判，為有理由，爰由本院廢棄改
    判如主文第2、3項所示。
六、本件事證已臻明確，兩造其餘之攻擊或防禦方法及所用之證
    據，經本院斟酌後，認為均不足以影響本判決之結果，爰不
    逐一論列，併此敘明。
七、據上論結，本件上訴為有理由，依民事訴訟法第436條之1第
    3項、第450條、第78條，判決如主文。
中　　華　　民　　國　　111 　年　　8 　　月　　19　　日
                  民事第五庭  審判長法　官  陳文爵
　　　　　　　　　　　　　　　　    法　官  林秀菊
　　　　　　　　　　　　　　　　    法　官  李蓓
以上正本係照原本製作。
本判決不得上訴。
中　　華　　民　　國　　111 　年　　8 　　月　　19　　日
                                    書記官  陳采瑜